【裁判字號】    98,抗,574
【裁判日期】    980416
【裁判案由】    聲明異議
【裁判全文】
臺灣高等法院民事裁定                   98年度抗字第574號
抗  告  人  甲○○
抗告人因聲請取回提存物聲明異議事件，對於中華民國98年3月3
日臺灣臺北地方法院98年度審聲字第140 號所為裁定提起抗告，
本院裁定如下：
    主      文
抗告駁回。
抗告程序費用由抗告人負擔。
    理      由
一、原裁定以：抗告人以保護公同共有人之利益為由，先位聲請
    取回提存物；復依被繼承人江添彩於民國86年12月24日所立
    遺囑訂定之分配比例為據，備位聲請取回60% 之提存物。惟
    抗告人主張不能取得全體繼承人之同意，及江添彩所立之遺
    囑之效力如何，已屬實體法律關係之爭議，非原法院提存所
    得審查。原法院提存所於97年12月2日依提存法施行細則第4
    條規定，函請抗告人於文到10日內補正江添彩全體繼承人之
    戶籍謄本，及以全體繼承人之名義共同聲請取回，該項通知
    已於97年12月5 日送達抗告人，抗告人逾期迄未補正，是原
    法院提存所於98年1月9日以（97）取智字第5841號函否准抗
    告人聲請，要無不當。乃裁定駁回抗告人對原法院提存所處
    分之異議。經核無不合。
二、抗告意旨略以：(一)原提存人江添彩之繼承人非僅抗告人一人
    ，提存物基於繼承關係，在尚未分割前固屬所有繼承人公同
    共有，但若有利害衝突或關係密切造成不便共有人行使權利
    之情況下，為所有公同共有人之利益計，得由其他公同共有
    人單獨行使權利，以保護權益。原提存人江添彩之繼承人之
    一江澤木，係本件提存事件之訴訟對造，江澤木不但遭剝奪
    繼承人資格，於此情形，江澤木焉有同意抗告人取回提存物
    之理？為避免提存物因逾期未聲請取回而歸國庫，並保護所
    有公同共有人之利益，本件當得由抗告人一人單獨聲請取回
    提存物。(二)抗告人提出江添彩之遺囑，其中第5條第5項先剝
    奪江澤木之繼承權，再於第7 條表明「本人中華民國之財產
    如本遺囑未為列明，依江花15%、江澤民25%、甲○○60% 比
    例分配之。」江添彩於遺囑中對於提存物即遺產業已定有分
    割之方法，縱抗告人先位之請求有疑義，然提存物業經分割
    ，抗告人得依遺囑所定分割方法，請求依比例取回提存物等
    語。
三、按提存事件係屬非訟程序，提存所僅得就形式上之程式為審
    查，而關於實體原因事實，提存所並無審查權。因擔保提存
    聲請返還提存物者，提存所僅得就合於提存法第18條及施行
    細則第30條規定，為審查之範圍。次按繼承人有數人時，在
    分割遺產前，各繼承人對遺產全部為公同共有，民法第1151
    條定有明文。而公同共有人受領公同共有債權之清償，應共
    同為之，除得全體公同共有人之同意外，無由其中一人或數
    人單獨受領之權，最高法院74年台上字第748 號判例意旨參
    照。
  (一)查原法院87年度存字第5023號擔保提存事件，提存人江添彩
    係依原法院87年度裁全字第4731號裁定提供新台幣5 萬元，
    為債務人江澤木、林月雲供擔保後為假扣押。因提存人江添
    彩於92年6 月28日死亡，抗告人單獨聲請取回提存物，原法
    院提存所於97年12月2日，依提存法施行細則第4條規定，函
    請抗告人於文到10日內補正江添彩全體繼承人之戶籍謄本，
    並以全體繼承人之名義共同聲請取回。前開原法院提存所函
    請抗告人補正之事項，於法核無不合。
  (二)次查，抗告人主張江添彩之繼承人之一江澤木，遭剝奪繼承
    人資格乙節，核屬實體法律關係，原法院提存所就此無審查
    權限。是抗告人主張得其一人單獨聲請取回提存物，於法未
    合。
  (三)再查，江添彩之繼承人之一江澤木，固為江添彩聲請假扣押
    之債務人。惟查，江添彩死亡後，即應由江添彩之全體繼承
    人聲請取回提存物，方屬適法，原法院提存所僅得就此為形
    式上之審查。抗告人主張因繼承人之間利害衝突，無法由全
    體公同共有人行使權利，故得由抗告人一人聲請取回乙節，
    涉及實體權利法律關係，原法院提存所不得就此為審認。
  (四)江添彩死亡後，其遺產為全體繼承人公同共有，遺產未分割
    前，繼承人不能取得單獨之所有權。江添彩於其所立遺囑中
    訂定財產分配比例，惟並非全體繼承人就遺產所為之分割協
    議，抗告人仍不得對提存物主張有依遺囑比例計算之所有權
    ，況遺囑分配財產亦屬實體法律關係，非原法院提存所得據
    以審認。抗告人主張依據江添彩之遺囑載明財產分配以甲○
    ○60% 之比例分配，故備位請求依據江添彩之遺囑，聲請依
    比例取回提存物云云，亦非有理由。
  (五)綜上，抗告人於原法院提存所發函命補正而逾期未補正，原
    法院提存所為此否准抗告人聲請取回提存物，於法無違。原
    裁定駁回抗告人之聲明異議，核無違誤。抗告意旨指摘原裁
    定不當，求予廢棄，為無理由，應予駁回。
四、據上論結，本件抗告為無理由，爰裁定如主文。
中    華    民    國    98    年    4     月    16    日
                    民事第二庭
                        審判長法  官  吳謙仁
                              法  官  蘇瑞華
                              法  官  李瓊蔭
正本係照原本作成。
不得再抗告。
中    華    民    國    98    年    4     月    17    日
                              書記官  王才生


司法院資訊處製作；財團法人民間司法改革基金會備份。
